【裁判字號】    98,訴,1160
【裁判日期】    980819
【裁判案由】    損害賠償
【裁判全文】
臺灣高雄地方法院民事判決              98年度訴字第1160號
原      告  甲○○
被      告  乙○○
                        7室
上列當事人間侵權行為損害賠償事件，原告於刑事訴訟程序（97
年度簡上字第1064號）提起附帶民事訴訟（97年度簡上附民字第
43號），經本院刑事法庭裁定移送，本院於民國98年8 月5 日言
詞辯論終結，判決如下：
    主      文
被告應給付原告新臺幣陸拾萬元，及自民國九十七年十二月二日
起至清償日止，按週年利率百分之五計算之利息。
訴訟費用由被告負擔。
本判決於原告以新臺幣貳拾萬元供擔保後，得為假執行。
    事  實  及  理  由
一、原告主張：被告基於詐欺之犯意，於民國97年4 月中旬在高
    雄市○○○路143 號永豐商業銀行旁路口，將自己所有之彰
    化商業銀行苓雅分行帳號00000000000000000 號及永豐商業
    銀行高雄分行帳號00000000000000號等帳戶（下稱系爭帳戶
    ）之存摺、提款卡與密碼等，交予詐欺犯罪集團成員使用。
    而該詐欺犯罪集團係於97年3 月5 日在網路拍賣YAM 的天空
    刊登拍賣Audi A4 自用小客車訊息，致其陷於錯誤，於同年
    4 月23日11時50分許，匯款新臺幣（下同）60萬元至被告所
    有上開系爭彰化商業銀行苓雅分行帳戶內，嗣詐騙集團將該
    60萬元轉至被告所有之系爭永豐商業銀行高雄分行帳戶內，
    由被告於當日先行提領50萬元現金交與詐騙集團，再將系爭
    永豐商業銀行高雄分行之存摺、提款卡及密碼交予詐騙集團
    成員使用，復由該詐騙集團成員於同日以自動提款機分4 次
    提領剩餘10萬元，而原告於匯款後發覺所匯入之金額已遭轉
    走，察覺有異，始知受騙。為此，爰依侵權行為法律關係提
    起本訴，請求被告依法負損害賠償責任。並聲明：(一)被告應
    給付原告60萬元，及自訴狀繕本送達翌日起至清償日止，按
    年息5%計算之利息，(二)訴訟費用由被告負擔。(三)願供擔保，
    請准宣告假執行。
二、被告則以：伊雖有領取系爭永豐商業銀行高雄分行帳戶內由
    原告所匯入60萬元中之50萬元，並將之交予詐騙集團成員「
    楊先生」，復將系爭帳戶提款卡等物交與該集團成員使用，
    惟伊係依「楊先生」指示而辦理轉帳及提款，此因「楊先生
    」告知高雄地區由伊來管理，伊本於合作事業心態而為，伊
    亦係被害人，而原告亦違反「一手交錢、一手交貨」之商業
    行為等語，資為抗辯。並聲明：(一)駁回原告之訴。(二)訴訟費
    用由原告負擔。
三、兩造不爭執事項：
  (一)原告於97年3 月5 日經由網路拍賣YAM 的天空，知悉佯裝賣
    家之詐騙集團欲出售Audi A4 自小客車訊息，經與該詐騙集
    團成員聯繫結果，原告遂於同年4 月23日11時50分許，匯款
    60萬元至系爭彰化商業銀行苓雅分行之帳戶內，嗣該60萬元
    遭轉至系爭永豐商業銀行高雄分行帳戶內，被告並於當日提
    領50萬元現金交與詐騙集團後，餘款10萬元則由該詐騙集團
    成員自行領取。
  (二)被告因涉犯幫助詐欺罪，經臺灣高雄地方法院檢察署檢察官
    以97年度偵字第18588 號簡易判決處刑書聲請簡易判決處刑
    ，經本院以97年度審簡字第5513號刑事簡易判決判處有期徒
    刑4 月，嗣被告及檢察官均不服該判決，提起上訴，經本院
    以97年度簡上字第1064號刑事判決將原判決撤銷，改判被告
    犯詐欺罪，處有期徒刑5 月確定。
四、本件之爭點：
    原告依據侵權行為損害賠償規定，請求被告賠償60萬元，是
    否有理由？
五、本院之判斷：
  (一)原告主張被告將系爭帳戶出售予詐騙集團成員，並將原告匯
    入被告所有系爭彰化商業銀行苓雅分行帳戶之60萬元，再遭
    人轉匯至被告所有系爭永豐商業銀行高雄分行帳戶後，即由
    被告提領50萬元現金交與詐騙集團，再由該詐騙集團成員提
    領剩餘10萬元之事實，已據被告於本院時坦認不諱（見本院
    卷第20頁），並有前開2 帳戶之開戶基本資料及交易明細表
    、內政部警政署反詐騙諮詢專線紀錄表、臺北縣政府警察局
    新店分局江陵派出所受理詐騙帳戶通報警示簡便格式表、受
    理刑事案件報案三聯單附刑事警卷可稽（見高市警苓分偵字
    第09700136 73 號卷第10頁以下），堪認原告之主張為真。
  (二)被告雖以伊交付上開2 帳戶存摺、提款卡、提款卡及網路銀
    行密碼等資料予「楊先生」，係為與「楊先生」合作事業而
    依「楊先生」指示辦理轉帳及提款，且因「楊先生」告知高
    雄地區由伊來管理，伊本於合作事業心態而為上開行為，故
    伊亦係被害人，而原告亦違反「一手交錢、一手交貨」之商
    業行為等語置辯，惟查：
  1.被告既陳稱係欲與「楊先生」投資合作生意，則伊理應對對
    方之來歷、從事何業、工作地點等均多加瞭解，惟被告於刑
    事審理時竟陳稱伊不知對方身分，即便連對方姓名都不知道
    ，亦無保有與對方聯絡之方法，且對方公司之名稱、地點、
    生產何物亦均不甚清楚（見本院刑事簡上卷第56頁），顯與
    常情有違。又被告復未與「楊先生」約定如何出資、出資比
    例等事宜，僅憑「楊先生」之片面指示，即交付金融機構帳
    係予他人使用，亦與常情未符。況金融機構帳戶存摺、提款
    卡及密碼等物，僅具備利用帳戶操作存、提款、轉帳等功能
    ，並非足以代替金錢或有價證券而對外流通之物，且開戶、
    註銷帳戶極為容易，實無提供上開金融機構帳戶存摺、提款
    卡及密碼等物以作為投資合作之理，被告所辯係係本於合作
    事業心態而為，實難採信。
  2.再犯罪集團若非確定該金融機構帳戶所有人不會立即報警或
    掛失止付，以確定渠等能自由使用該帳戶提款、轉帳，當不
    至於以該帳戶從事犯罪之用，至為灼然。另佐以被告系爭彰
    化銀行帳戶之交易明細資料顯示，於被害人匯入60萬元款項
    後，該帳戶隨即於當日內即遭被告依「楊先生」指示轉帳至
    被告上開系爭系爭永豐商業銀行高雄分行帳戶，同日並全數
    即遭被告及詐欺集團成員提領，此為被告所不否認（見本院
    卷第20頁、第21頁），更足見該詐騙集團於向原告詐騙時，
    確有把握該帳戶不會被帳戶所有人即被告掛失止付。此外，
    參諸現今坊間金融機構林立，在不同金融機構開戶實屬容易
    之事，倘若該筆款項確為被告所辯「楊先生」生意上之匯款
    ，最後應交由「楊先生」收取，則理應直接將該筆貨款匯至
    「楊先生」名下之金融機構帳戶，不啻更為安全與方便，而
    無須由被告提供彰化商業銀行苓雅分行之帳戶供原告匯入，
    並由被告將匯入款項自該帳戶先行轉帳至所有之永豐商業銀
    行高雄分行帳戶，再前往提領交予「楊先生」，此亦悖於常
    情，故被告辯稱係基於合作事業之心態而依「楊先生」指示
    所為，伊亦係被害人云云，尚難採憑。
  3.而由被告不僅提供伊所有上開2 家銀行帳戶資料供詐騙集團
    使用，尚負責提領原告遭詐騙之金錢，足見伊已知悉詐騙集
    團之身分及詐騙流程，並確有與「楊先生」等詐騙集團共同
    參與詐欺犯罪甚明，故被告所為上揭詐欺侵權行為，應堪認
    定。而被告上開所為，亦經本院刑事庭調查結果，認係犯刑
    法第339 條第1 項之詐欺罪，並判處有期徒刑5 月確定在案
    ，此有本院97年度簡上字第1064號刑事判決1 份在卷可參（
    見本院卷第6 頁至第9 頁），復經本院依職權調取刑事案件
    全卷核閱屬實。故原告主張因被告之上開詐欺行為，致其受
    有上開款項損失之事實，應可採信。
  4.至被告雖以原告違反「一手交錢、一手交貨」之商業行為等
    語置辯。惟查，買賣方式本未限於僅得「一手交錢、一手交
    貨」之模式交易，況原告欲購買車輛之價金非微，如以匯款
    方式交付價金，理應較面交現金便利及安全，故被告辯稱原
    告違反「一手交錢、一手交貨」之商業行為，其請求核屬無
    據云云，自不足採信，亦不得以此卸免罪責及損害賠償責任
    。
  (三)按因故意或過失，不法侵害他人之權利者，負損害賠償責任
    ；數人共同不法侵害他人之權利者，連帶負損害賠償責任；
    造意人及幫助人，視為共同行為人，民法第184 條第1 項前
    段、第185 條第1 項前段、第2 項分別定有明文。本件被告
    將上開帳戶交予詐騙集團成員使用，並參與轉帳領款之詐欺
    犯行，已如前述，而原告因被告上開詐欺行為，遭詐騙60萬
    元，而受有上開款項之財產上損失，是被告之行為與原告所
    受之損害顯有因果關係，被告應就原告因此所生之損害負賠
    償責任。又揆諸前揭規定，被告既與詐騙集團參與本件詐欺
    犯罪，自應負共同侵權行為之責，是被告應與該詐欺集團成
    員負連帶損害賠償之責。從而，原告依據侵權行為法律關係
    ，請求被告賠償其遭詐騙之60萬元，及自起訴狀繕本送達翌
    日即97年12月2 日起至清償日止，按週年利率5%計算之利息
    ，核屬有據，應予准許。
六、原告陳明願供擔保請為宣告假執行，經核與規定相符，爰酌
    定相當之擔保金額予以宣告。
七、據上論結，原告之訴為有理由，依民事訴訟法第78條、第39
    0 條第2 項，判決如主文。
中    華    民    國    98    年    8     月    19    日
                  民事第四庭  審判長法  官  林玉心
                                    法  官  王奕勛
                                    法  官  楊淑珍
正本係照原本作成。
如不服本判決，應於送達後20日內，向本院提出上訴狀並表明上
訴理由，如於本判決宣示後送達前提起上訴者，應於判決送達後
10日內補提上訴理由書（須附繕本）。
中    華    民    國    98    年    8     月    19    日
                                   書記官  吳良美


司法院資訊處製作；財團法人民間司法改革基金會備份。
